ACORDAO-COMPLETO-2513075

ACÓRDÃO 18868/2021 ATA 41/2021 - PRIMEIRA CÂMARA

VISTOS, relatados e discutidos estes autos de embargos de declaração em tomada de contas especial interpostos por Edna Sandra Martins contra o Acórdão 11461/2021-TCU-Primeira Câmara;
ACORDAM os Ministros do Tribunal de Contas da União, reunidos em Sessão da 1ª Câmara, ante as razões expostas pelo Relator, em:
9.1 conhecer dos presentes embargos de declaração para, no mérito, rejeitá-los;
9.2. dar ciência desta deliberação à recorrente, por meio de seu representante legal.

Embargos de declaração interposto contra o Acórdão 11.461/2021-1ª Câmara, por meio do qual esta Corte de Contas considerou irregulares as contas da embargante, e também as de Cedro Mulher Centro de Defesa dos Direitos da Mulher pela não comprovação da boa e regular aplicação dos recursos repassados no âmbito do Convênio.

Primeira Câmara

Instituto Nacional de Colonização e Reforma Agrária (Incra).

3. Embargante: Edna Sandra Martins (XXX.802.858-XX).

13.1. Ministros presentes: Benjamin Zymler (na Presidência), Vital do Rêgo (Relator) e Jorge Oliveira.
13.2. Ministros-Substitutos presentes: Augusto Sherman Cavalcanti e Weder de Oliveira.

VITAL DO RÊGO

Ministro Vital do Rêgo.

Trata-se de embargos de declaração opostos por Edna Sandra Martins em face do Acórdão 11461/2021-TCU-Primeira Câmara, por meio do qual esta Corte de Contas considerou irregulares as contas da embargante, e também as de Cedro Mulher Centro de Defesa dos Direitos da Mulher (00.435.989/0001-66) , pela não comprovação da boa e regular aplicação dos recursos repassados no ambito do Convênio 11000/2009 (registro Siafi 725694) , aplicando-lhe, ainda, a sanção prevista no art. 57 da Lei 8.443/1992. A embargante ainda foi sancionada nos termos do art. 58 da Lei Orgânica do TCU em função de irregularidades observadas na execução do convênio e relatadas naquele decisum.
2. 	Em seu apelo, juntado na peça 99 e datado de 8/9/2021, a embargante sustenta, no essencial: (i) omissão quanto ao enfrentamento da tese de que a execução do convênio restou comprovada por parecer técnico; e (ii) inexistência de comprovação de dano ao erário, por meio dos seguintes argumentos:
"É de se observar que no item 22 do v. acórdão ora embargado de declaração, este C. Tribunal de Contas chega a apontar que "a mera apresentação de fotografias" não seria apta a informar quando e com que recursos o objeto do convênio teria sido realizado:
 (...) 
No entanto - e aí é que se evidencia a primeira omissão - deixou-se de enfrentar a tese defensiva da embargante no sentido de que pelo próprio Parecer Técnico acerca do Convênio 11000/2009, datado de 12/08/2016, da lavra do Sr. Ailton Sadao Moryama, constante do site oficial do SICONV, fora suficientemente constatada a execução do Convênio, conforme se verifica pelo trecho abaixo transcrito:
 (...) 
No referido Parecer aponta-se, outrossim, a existência de fotos de atividades relativas ao Convênio, bem como listas de presença referentes a atividades do curso proposto:
 (...) 
Ademais, constata-se que o responsável pelo Parecer Técnico chegou inclusive a estabelecer contato telefônico com alguns dos cursistas inscritos, obtendo respostas positivas acerca tanto da realização do curso quanto de seu conteúdo, conforme abaixo transcrito:
Tais fatos, com todo o respeito, evidenciam que as metas e as etapas do Convênio foram satisfatoriamente cumpridas, atingindo-se o seu objeto em sua plenitude, eis que mais de 80 pessoas foram capacitadas pelo curso proposto pelo Convênio, sendo que na justificativa do mesmo, a pretensão era a de formar/conscientizar apenas 50 pessoas!
Isto é, a utilidade do Convênio foi até maior do que a prevista!
Ora, com a devida vênia e acatamento, condenar a ora embargante ao pagamento dos recursos que foram destinados pelo INCRA para a realização do Convênio implica em nítido enriquecimento ilícito do erário - e aqui temos a 2ª omissão que merece reparo: não houve prejuízo ao erário no caso em apreço! 
E neste contexto, não há que se falar em devolução de valores recebidos ou coisa que o valha, eis que há mais do que indícios - há prova - de que o objeto do contrato foi cumprido, e de maneira suficiente, atingindo a sua utilidade, que fora o de gerar formadores de opinião no âmbito da conscientização ambiental. Ademais, temos na Jurisprudência que apenas se reconhece como ensejador de reparo o efetivo dano ao erário:
AÇÃO CIVIL PÚBLICA - Improbidade administrativa, em decorrência violação da regra do concurso público para provimento de cargo - Sentença de procedência - Improbidade administrativa que exige para a sua caracterização o elemento subjetivo, ou seja, a má-fé ou o dolo, circunstância não demonstrada durante o processo - Ressarcimento de dano ao erário - não comprovação do efetivo prejuízo Recursos providos. (0036446-32.2005.8.26.0000 Apelação - Relator: Oscild de Lima Júnior - Órgão julgador: 11ª Câmara de Direito Público TJSP - Data do julgamento: 20/12/2010 - Data de registro: 04/01/2011) 
AUSÊNCIA DE CONCURSO PÚBLICO - IMPROBIDADE ADMINISTRATIVA NÃO CARACTERIZADA Administrativo e Constitucional - Ação Civil Pública - Reiterada contratação de profissionais por municipalidade - Ausência de Concurso Público - Má-fé e prejuízo do Erário - Inocorrência - Improbidade administrativa - Não caracterização - Recurso não provido - Sentença confirmada. Não constando, no conjunto das provas dos Autos, a ocorrência de prejuízo ao Erário ou a má-fé do Administrador Público, inocorrida é a caracterização do ato de improbidade administrativa, disciplinado pela Lei nº 8.429/1992. (TJMG - 5ª Câm. Cível; ACi nº 1.0017.060. 19740-1/001-AlmenaraMG; Rel. Des. Barros Levenhagen; j. 2/9/2010; m.v.) 
Desta forma, tendo sido suficientemente demonstrados a realização do curso e o atingimento da finalidade do Convênio, não se tem que falar em dano ao erário e consequente responsabilidade em ressarcir os valores que foram nitidamente destinados e à realização do curso objeto do Convênio. 
O que se pretendeu pela presente Tomada de Contas Especial foi cobrar da ora embargante, conforme bem salientado em sua defesa, os valores que foram repassados sob o manto do Convênio, presumindo a ocorrência de lesão aos cofres públicos por conta da suposta insuficiência na prestação de contas.
Ocorre que, conforme leciona a Jurisprudência pátria, não se pode obrigar à reparação ao erário por mera presunção:
AÇÃO CIVIL PÚBLICA. ATO DE IMPROBIDADE ADMINISTRATIVA. INEXECUÇÃO DE CONTRATO. [...] III. IMPROBIDADE ADMINISTRATIVA. Alegação de má-execução de contrato administrativo para a reforma e ampliação do centro de atendimento médico no assentamento agrovila. Séria divergência a respeito do que realmente foi e do que não foi executado. Temerária a condenação dos réus por improbidade administrativa, com base em perícia realizada dois anos após a entrega das obras. Ausência de prova de fraude, má-fé ou dano ao erário a ser ressarcido. Impossibilidade de condenação ao ressarcimento de dano hipotético ou presumido. Improcedência da ação, com extensão a Ernesto Antônio da Silva. Preliminar de prescrição do corréu Marcelo Augusto Mosconi parcialmente acolhida. Recursos providos. (Apelação n° 3004934-24.2013.8.26.0024 - Relator: Moacir Peres - Órgão julgador: 7ª Câmara de Direito Público TJSP - Data do julgamento: 27/05/2019) 
Com a devida vênia e acatamento, estes dois pontos ora salientados (comprovação de realização do convênio pelo próprio Relatório Técnico e inexistência de comprovação de lesão aos cofres públicos) não foram apreciados pelo v. Acórdão ora embargado de declaração.
Destarte, diante de todo o exposto, a embargante opõe os presentes Embargos de Declaração, que espera, data venia, sejam recebidos e providos por esta C. Corte de Contas, para o fim de SUPRIR as OMISSÕES apontadas no v. Acórdão ora embargado, para o fim de enfrentar os argumentos da ora embargante no sentido de que:
 (i) o próprio Parecer Técnico do Convênio traz provas no sentido da plena realização do Objeto, além das fotos; 
 (ii) consequentemente, que não restou comprovada efetiva lesão aos Cofres Públicos no caso em tela; 
APLICANDO-SE os necessários Efeitos Infringentes para que ao menos sejam julgadas REGULARES as contas do Convênio n° 11000/2009 (Siafi 725694) , nos termos do art. 16, II, da Lei 8.443/92, uma vez que, conforme ressaltado, os apontamentos efetuados não causaram nenhum prejuízo ao Erário Público ou a quem quer que seja."
	É o relatório.

Webert José Pinto de Souza e Silva (OAB/SP 129.732) e outros.

Procurador Marinus Eduardo de Vries Marsico.

EMBARGOS DE DECLARAÇÃO CONTRA DECISÃO QUE CONSIDEROU IRREGULARES AS CONTAS DA EMBARGANTE, COM CONDENAÇÃO EM DÉBITO E APLICAÇÃO DAS MULTAS PREVISTAS NOS ART. 57 E 58 DA LEI 8.443/1992. OMISSÕES E CONTRADIÇÕES E OBSCURIDADES NÃO CARACTERIZADAS. AUSÊNCIA DE NEXO CAUSAL ENTRE OS RECURSOS REPASSADOS E AS DESPESAS EXECUTADAS PARA O OBJETO DO CONVÊNIO. CONHECIMENTO. REJEIÇÃO.

TOMADA DE CONTAS ESPECIAL (TCE)

Secretaria de Controle Externo de Tomada de Contas Especial (SecexTCE).

Em análise, embargos de declaração opostos por Edna Sandra Martins em face do Acórdão Acórdão 11461/2021-TCU-Primeira Câmara, por meio do qual esta Corte de Contas considerou irregulares as contas da embargante, e também as de Cedro Mulher Centro de Defesa dos Direitos da Mulher (00.435.989/0001-66) , pela não comprovação da boa e regular aplicação dos recursos repassados no ambito do Convênio 11000/2009 (registro Siafi 725694) , com condenação solidária em débito, aplicação individual da multa prevista no art. 57 da Lei 8.443/1992 e aplicação à embargante da multa prevista no art. 58 da mesma lei.  
Considerando que, até a presente data, não consta dos autos a data de ciência pela recorrente da decisão embargada, encontra-se prejudicado o exame da tempestividade do recurso. Além disso, tendo em vista que a embargante apontou omissão e obscuridade no acórdão vergastado e que não cabe, no juízo de admissibilidade, o exame da existência dos vícios suscitados, ainda que superficial, visto que tal verificação deve ser feita quando da análise de mérito, conforme jurisprudência pacífica deste Tribunal, entendo que os presentes Embargos de Declaração devem ser conhecidos, uma vez que concorrem os requisitos de admissibilidade previstos para a espécie nos arts. 32, inciso II, e 34 da Lei n. 8.443/92
No mérito, as omissões alegadas não procedem, conforme passo a detalhar.
Em síntese, a Sra. Edna Sandra Martins, por meio de seus representantes legais, apresenta os seguintes argumentos:
Deixou-se de enfrentar a tese defensiva da embargante no sentido de que pelo próprio parecer técnico acerca do Convênio 11000/2009, da lavra do Sr. Ailton Sadao Moryama, constante do site oficial do Siconv, fora suficientemente constatada a execução do convênio. Alega ainda que a decisão do Tribunal de Contas chega a apontar que a "mera apresentação de fotografias" não seria apta a informar quando e com que recursos o objeto do convênio teria sido realizado;
Não houve prejuízo ao erário no caso em apreço, uma vez que condenar a embargante ao pagamento de recursos que foram destinados pelo Incra para a realização do Convênio implica em nítido enriquecimento ilícito do Erário. Acrescenta ainda que não se pode obrigar à reparação por mera presunção de dano, uma vez havendo prova de que o objeto do contrato foi cumprido e cumpriu sua finalidade.
II
A despeito dos argumentos apresentados, o apelo manejado pela embargante não tem o condão de promover alteração na parte dispositiva do acórdão embargado, pelas razões que passo a expor.
Recordo que, por ocasião da apreciação da presente Tomada de Contas Especial, quanto ao mérito, a Secretaria de Controle Externo de Tomada de Contas Especial (Secex-TCE) propôs a rejeição das alegações de defesa, essencialmente, por dois motivos principais: não teria sido demonstrado que os beneficiários com a execução do convênio tenham sido os assentados do programa Nacional de Reforma Agrária e porque não ficou demonstrado o nexo causal entre os recursos recebidos e as despesas realizadas na execução do ajuste, em razão da ausência de extratos bancários com a identificação dos beneficiários. 
Ao incorporar a análise efetuada pela unidade técnica em minhas razões de decidir no parágrafo 9 do voto que sustenta a decisão ora embargada, divergi parcialmente das conclusões da unidade técnica quanto ao público-alvo do convênio, aceitando as justificativas apresentadas pela responsável, uma vez que o instrumento que formalizou o convênio não trazia a delimitação de público-alvo encampada na tese defendida pela unidade técnica. 
Contudo, acompanhei a manifestação da SecexTCE, que também foi endossada, no essencial, pelo parecer do MPTCU, no sentido de que não restou demonstrado o nexo causal entre os pagamentos efetuados e os serviços objeto do convênio, como se observa no seguinte trecho do voto:
20.	Apesar dessas ressalvas, no essencial, acompanho as manifestações em mesmo sentido da unidade técnica e do Parquet de contas. Inexistem nos autos documentos que possam comprovar a regular aplicação dos recursos captados mediante demonstração do nexo causal entre os pagamentos efetuados e os serviços objeto do convênio, de modo que se mostra pertinente o encaminhamento proposto pela unidade técnica.
21.	Conforme expôs a unidade técnica, estão ausentes os extratos bancários com identificação dos beneficiários, sendo que os próprios responsáveis informaram ter solicitado ao banco cópia dos cheques de pagamentos a terceiros, mas sem sucesso. Ainda, em sua defesa a responsável admite que não houve demonstração do nexo causal:
 (...) diante deste cenário, é de se destacar que, apesar de não restarem listadas ipsis litteris o nexo causal entre recursos recebidos e despesas realizadas, constata-se que o curso ocorreu, com a participação de professores da mais alta competência - cujos currículos constam da plataforma lattes, aberta ao público em geral para consulta -, oferecido a uma ampla gama de interessados, com mais de 80 (oitenta) concluintes, atingindo o objetivo conveniado. (Peça 67. p. 10) 
22.	Consoante a jurisprudência desta Corte de Contas, a mera apresentação de fotografias que comprovem a realização do objeto não é capaz de informar quando e com que recursos ele foi realizado, não estando aptas a comprovar a regular aplicação dos recursos de convênios (Ac. 706/2003-2ª Câmara, Rel. Guilherme Palmeira, Ac. 6.808/2013-2ª Câmara, Rel. Raimundo Carreiro, Ac. 1.324/2014-1ª Câmara, Rel. Walton Alencar, Ac. 3882/2014-2ª Câmara, Rel. Ana Arraes) . 
23.	Ressalto que o ônus de comprovar a regular aplicação dos recursos captados recai sobre os proponentes, conforme expressa disposição contida no parágrafo único do art. 70 da Constituição Federal. Ademais, o argumento da defesa de que, apesar de não restar demonstrado o nexo causal entre recursos recebidos e despesas realizadas, o curso teria ocorrido, não socorre a responsável, pois afronta a jurisprudência do TCU:
O ônus de comprovar a regularidade integral na aplicação de recursos públicos compete ao gestor, por meio de documentação consistente, que demonstre cabalmente os gastos efetuados, bem assim o nexo causal entre a execução do objeto e os recursos repassados. (Ac. 7.240/2012-2ª Câmara, Rel. Augusto Nardes) ;
É inerente ao regime de prestação de contas previsto no art. 70, parágrafo único, da Constituição Federal o dever de o responsável pelo convênio demonstrar o nexo causal entre os recursos por ele geridos e os documentos de despesas referentes à execução, tais como notas de empenho, ordens bancárias, cheques, recibos ou notas fiscais e extratos bancários, a confirmar o custeio, com recursos da União, dos bens produzidos e dos serviços realizados no ajuste. (Ac. 9.544/2017-2ª Câmara, Rel. Augusto Nardes, Ac. 7.200/2018-2ª Câmara, Rel. Marcos Bemquerer) ; (grifei) 
Com efeito, a condenação das responsáveis em débito não se deu em função de não comprovação da realização do curso, mas diante da ausência de nexo causal entre os recursos repassados e as despesas realizadas com o objeto do convênio.
A referência à jurisprudência acerca da apresentação de fotografias teve caráter didático na decisão, qual seja, não basta demonstrar que o curso ocorreu com fotografias, listas de presença e eventuais testemunhos, pois tais elementos não possuem o condão de informar quando e com que recursos tal objeto foi realizado. 
A esse respeito, reproduzo trechos da jurisprudência que destacam a necessidade de haver comprovação que o objeto foi executado, necessariamente, com os recursos da União repassados para tanto:
É inerente ao regime de prestação de contas previsto no art. 70, parágrafo único, da Constituição Federal o dever de o responsável pelo convênio demonstrar o nexo causal entre os recursos por ele geridos e os documentos de despesas referentes à execução, tais como notas de empenho, ordens bancárias, cheques, recibos ou notas fiscais e extratos bancários, a confirmar o custeio, com recursos da União, dos bens produzidos e dos serviços realizados no ajuste. (Ac. 9.544/2017-2ª Câmara, Rel. Augusto Nardes) ; e
Declarações de terceiros, fotos e informações sobre a regularização da obra não são elementos que permitem a identificação da origem dos recursos aplicados nem o necessário nexo causal entre as despesas realizadas e os recursos federais transferidos pelo convênio, ainda que se prestem a comprovar a realização do objeto. (Ac. 8.938/2015-2ª Câmara, Rel. André de Carvalho) 
Por conseguinte, não esteve entre os fundamentos da condenação a falta de comprovação de que o curso ocorreu, mas sim a falta de nexo causal entre as despesas efetuadas para a execução do objeto e os recursos repassados por meio do convênio. 
Portanto, não socorre à parte embargante a alegação de que não se discutiu a tese relativa ao parecer técnico retrocitado.
Com relação à uma suposta omissão em função de inexistência de dano ao Erário, o que poderia vir a configurar condenação pela presunção de dano e o enriquecimento ilícito da administração, o argumento também não pode ser acolhido.
Conforme já destacado no trecho acima reproduzido do voto ora recorrido, ressaltou-se que o ônus de comprovar a regular aplicação dos recursos públicos captados recai sobre os proponentes, em estrita obediência aos ditames constitucionais. 
Ainda, a demonstração de que não ocorreu a devida comprovação da execução financeira do convênio, resultando na ausência de nexo causal entre a totalidade dos recursos repassados e as despesas efetuadas, constitui prova do dano integral, o qual somente pode ser elidido pela apresentação da respectiva documentação comprobatória da regularidade de aplicação dos recursos transferidos. 
Cabe frisar: é dever dos responsáveis pela gestão dos recursos públicos efetuar a devida prestação de contas, demonstrando o nexo causal entre os recursos repassados e os documentos de despesas referentes à execução, sendo ampla a jurisprudência do TCU nesse sentido (Ac. 7.200/2018-2ª Câmara, Rel. Marcos Bemquerer, Ac. 9.544/2017-2ª Câmara, Rel. Augusto Nardes, Ac. 9.953/2016-2ª Câmara, Rel. André de Carvalho) .
Tendo em vista a ausência dos vícios apontados nestes embargos declaratórios pela recorrente, cabe rejeitá-los.
	Ante o exposto, VOTO para que seja adotada a minuta de acórdão que trago à consideração deste colegiado.
TCU, Sala das Sessões, em 30 de novembro de 2021.
Ministro VITAL DO RÊGO 
Relator